臺灣臺北地方法院民事判決　　　　　　　　　　　　　　九十二年度智字第五三號
　　原　　　告　乙○
　　被　　　告　丙○
　　訴訟代理人　裴徐美英
當事人間侵權行為損害賠償事件，本院於民國九十三年一月十九日言詞辯論終結，判
決如下：
    主  文
被告應給付原告新台幣伍萬元。
原告其餘之訴駁回。
訴訟費用由被告負擔二十分之一，餘由原告負擔。
本判決第一項得假執行。
原告其餘假執行之聲請駁回。
    事實及理由
一、本件被告經合法通知，未於最後言詞辯論期日到場，核無民事訴訟法第三百八十
    六條所列各款情形，爰依原告之聲請，由其一造辯論而為判決。
二、原告主張被告甲○○（另結）所發行之「大海洋詩刊」連續刊載被告丙○（署名
    ：岳宗）之「大陸新詩發展史（一）、（二）」，均係被告丙○抄襲原告所著之
    「中國大陸新詩詳析」（0000－0000）【民國七十七年九月台北文史哲
    出版社出版】，被告侵害原告之著作人格權及著作權，爰請求被告賠償原告一百
    萬元，並願供擔保請准宣告假執行。
三、被告則以其所著之「大陸新詩發展史」一文，係爰引原告於七十六年五月卅一日
    在自立晚報自立副刊第十版之「大陸新詩發展的輪廓」一文，且已註明出處。被
    告之著作係文學史的研究，其中人、地、時、事難免雷同，但除述及歷史事實外
    ，尚撰寫諸多個人研究成果，如「歷史的因果關係」、「歷史的批判」，並言及
    一時代中普遍趨勢中的「特殊性事務」，而「用語」方面也與原告不同，且被告
    之文是「大海洋詩社」同仁間相互觀摩之刊物，並未涉及商業行為等語置辯。
四、經查，原告所著登載於大海洋詩雜誌第六十五期之「大陸新詩發展史（一）」、
    第六十六期之「大陸新詩發展史（二）」文章，與被告所創作之「大陸新詩發展
    的輪廓」文章近半數內容及「中國大陸新詩評析」書籍少部分內容雷同，業經本
    院審閱比對原告提出之「中國大陸新詩評析」一書、自立晚報所登載「大陸新詩
    發展的輪廓」文章、及被告提出之大海洋詩雜誌第六十五期刊登之「大陸新詩發
    展史（一）」、第六十六期刊登之「大陸新詩發展史（二）」文章後，製作如附
    件所示之對照表等情，業經本院依職權調閱本院九十二年度自更（一）字第二０
    號卷宗，經核無訛，細繹原告刊載在自立晚報之「大陸新詩發展的輪廓」文章及
    「中國大陸新詩評析」一書，係將大陸新詩發展情形，區分為二０年代、三０年
    代、四０年代、五０年代，依時序撰寫各該年代新詩風格及派別、著名詩人及其
    詩文特色、當時之政治社會經濟狀況對於新詩發展之影響、佐以詩壇上之特殊事
    件等，再抒發己見加以評論，與被告刊登在大海洋詩雜誌之「大陸新詩發展史」
    文章相互比對後，顯可易見被告撰寫之文章，在結構、佈局、體系、段落、層次
    等方面均與原告創作之文章相仿，而其文字之表達，雖經改寫潤飾，並為部分補
    充闡釋，惟兩相比較，足認與原告文章用字遺詞明顯地實質相似。按歷史事實之
    描述，固然人人可寫，人、地、時、事難免會有雷同之處，惟被告撰寫「大陸新
    詩發展史（一）（二）」之文章結構、佈局、體系、段落、層次、評析方式及觀
    念表達之文字用語等，既與原告公開發表在前之文章著作明顯地實質相似，參以
    被告亦坦認撰寫文章曾經參考原告之著作無訛，則被告所為應已侵害原告之著作
    財產權。
五、又按「為報導、評論、教學、研究或其他正當目的之必要，在合理範圍內，得引
    用已公開發表之著作」，著作權法第五十二條固定有明文，惟所謂「引用」他人
    著作，須所引用他人創作之部分與自己創作部分得加以區辨，如不能區辨何者為
    自己之創作，何者為別人之創作，亦即將他人之創作當作自己創作加以利用，則
    非屬引用（參照最高法院八十四年臺上字第四一九號判決）；換言之，對他人之
    著作有自己之見解，以自己之文筆、表現形式簡單介紹他人著作之見解，然後加
    以評論，固為法之所許，惟引用他人文章與評論部分尚須令人足以辨別兩者之區
    分。查被告固然於九十一年五月間出刊之大海洋詩雜誌第六五期內「大陸新詩發
    展史（一）」文中，關於「至二０年代末，以各家特色而言大別為五支」等文字
    下引註「（註一）」，再於一年後即九十二年五月間出刊之大海洋詩雜誌第六七
    期之「大陸新詩發展史（三）」文末記載「註一：見乙○：《大陸新詩發展的輪
    廓》載於《自立副刊》，民國七十六年五月三十一日第十版，二十年代新詩詩壇
    大別為五派均根據乙○先生文中見地予以改寫」等語；惟稽諸上揭「內文」與「
    註解」割裂刊登在大海洋詩雜誌不同期別之引註方式，暨被告撰寫「大陸新詩發
    展史」之文字表達內容，苟非閱讀過原告文章及書籍之人，顯難區分何部分係原
    告之見解，何部分又為被告之評論，又前開割裂引註之結果，係因被告未併同交
    付全文及註解，非可歸責於大海洋詩雜誌發行人即被告甲○○等情，業據被告甲
    ○○於本院九十二年度自更（一）字第二０號審理時陳明在卷，並為被告所是認
    ，復有原稿二份附卷可憑；再比對原告與被告之上開文章後可見被告所寫「大陸
    新詩發展史（一）（二）」，除二０年代新詩詩壇五派派別與原告雷同外，其餘
    關於三０迄五０年代之載述，亦與原告撰寫之「大陸新詩發展的輪廓」文章多有
    雷同之處，甚且附件編號八、十一至十四等部分未見於「大陸新詩發展的輪廓」
    一文，卻又與「中國大陸新詩評析」一書內載文字近似，而非僅僅如上開註一所
    示「『二十年代』新詩詩壇大別為五派均根據乙○先生『大陸新詩發展的輪廓』
    文中見地予以改寫」，揆諸上開最高法院判決意旨，被告所為，已非單純「引用
    」原告之著作，其所為要無著作權法第五十二條規定合理使用之適用。
六、再按因故意或過失不法侵害他人之著作財產權者，負損害賠償責任，又依前項規
    定，如被害人不易證明其實際損害額，得請求法院依侵害情節，在一萬元以上一
    百萬元以下酌定賠償額，著作權法第八十八條第一項、第三項有明文之規定。經
    查，被告撰寫「大陸新詩發展史」文章發表於大海洋詩雜誌，並未牟取任何稿費
    等情，業據被告甲○○於本院九十二年度自更（一）字第二０號案件審理時供述
    ：並未給予丙○「大陸新詩發展史」文章稿費，丙○和其他同仁反而每月要交二
    千元以維持雜誌社之開支等語在卷可按，核與證人即葡萄園詩刊雜誌負責人賴益
    成於本院九十二年度自更（一）字第二０號案件中證述：國內詩刊雜誌社都是同
    仁自掏腰包合資印製雜誌，並由文建會補助等情相符，足認被告利用原告著作非
    具商業目的，又原告之「大陸新詩發展的輪廓」一文係七十六年間之報載文章，
    年代久遠，「中國大陸新詩評析」則係厚達近七百頁之書籍，與被告九十年至九
    十一年間發表之「大陸新詩發展史」短文比較，二人著作發表時間及著作性質顯
    然有異，且原告於本院審理時自陳其所著作之「中國大陸新詩評析」於市面上已
    購買不到等情，被告發表之「大陸新詩發展史」文章，對於原告上開著作之潛在
    市場與現在價值影響應非重大。本院審酌被告所寫「大陸新詩發展史（一）」、
    「大陸新詩發展史（二）」所利用原告「大陸新詩發展的輪廓」一文之數量已近
    半數，利用部分之質量亦非微不足道而不具重要性，及其其利用原告之著作並無
    營利之商業目的，且對原告之著作潛在市場與現在價值之影響不大，損害微小等
    情，酌定損害賠償額為五萬元。
七、從而，原告依侵權行為之法律關係，請求被告賠償五萬元，即無不合，應予准許
    ，逾此部分之請求，則無理由，應予駁回。
八、本判決第一項所命給付之金額未逾五十萬元，爰依民事訴訟法第三百八十九條第
    一項第五款規定依職權宣告假執行。至原告敗訴部分，其假執行已失所附麗，應
    予併駁回。
九、結論：原告之訴為一部有理由，一部無理由，依民事訴訟法第三百八十五條第一
    項前段、第七十九條、第三百八十九條第一項第五款判決如主文。
中　　　華　　　民　　　國　　九十三　　年　　　二　　　月　　　九　　　日
                    民事第六庭  法  官    郭美杏
正本係照原本作成
如對本判決上訴，須於判決送達後廿日內向本院提出上訴狀
中　　　華　　　民　　　國　　九十三　　年　　　二　　　月　　　九　　　日
                                          書記官    陳如庭
